臺灣新竹地方法院民事簡易判決　　　　　　　　　　九十三年度竹簡字第六一０號
　　原　　　告　甲○○
　　被　　　告　乙○○
右當事人間排除侵害事件，本院於民國九十三年九月二十一日辯論終結，判決如左：
    主    文
被告應將坐落新竹市○○段一八一六之二地號土地上如附圖所示Ａ部分面積七平方公
尺之建物拆除，並將該部分土地返還予原告。
被告應將坐落新竹市○○段一八一六之三地號土地如附圖所示面積十二平方公尺（即
該地號土地全部）之建物拆除，並將該地號土地返還予原告。
訴訟費用由被告負擔。
本判決得假執行。
    事實及理由
一、原告主張：
（一）緣原告於民國（下同）八十九年三月二十九日，經由標購程序，而向訴外人台
      灣省新竹農田水利會（下稱新竹水利會）購買坐落新竹市○○段一八一六之一
      地號土地（下稱原一八一六之一地號土地），嗣原告取得前開土地所有權後，
      又經分割增加同段一八一六之二、一八一六之三地號等二筆土地（以下分別稱
      系爭一八一六之一、一八一六之二、一八一六之三地號土地，同時就三筆土地
      記載時則稱系爭土地），故原告為系爭土地之所有權人。又系爭土地原本確係
      水利地，而原告向新竹水利會購買時，並不知道其中有部分遭被告占有建築建
      物使用，後來原告申請將購得之系爭土地變更地目為建地，並於九十二年六月
      五日經新竹市地政事務所進行測量、鑑界時，原告始知被告之建物有占用系爭
      一八一六之二、一八一六之三地號土地之情事，因而在測量時有請地政人員就
      被告占用系爭土地之部分標明於地籍圖上。
（二）被告就其原本建物進行增建及整建時，原告曾當面告知其建物已占用原告所有
      之系爭一八一六之二、一八一六之三地號土地，請被告立即停止建造，惟被告
      卻諉稱將來會向原告購買其所占用系爭土地之部分，嗣後被告又不顧原告之反
      對繼續增建其建物直至原告所有建物之牆邊，而原告屢經催告被告拆除均置之
      不理，仍持續建築直至建物建造完成，且其建物已頂到原告建物牆邊，窗戶亦
      被阻擋，已妨礙原告之使用，原告不得已乃於九十二年七月八日向新竹市東區
      區公所聲請調解，被告卻拒不出面協調，顯見其毫無解決本件爭議之誠意，爰
      依民法第七百六十七條之規定，請求被告拆除無權占有系爭一八一六之二、一
      八一六之三地號土地之建物，並將占用之土地返還。
（三）被告雖辯稱新竹水利會之標售程序不合法，應予撤銷云云；惟查原告係經由合
      法程序向新竹水利會標得系爭土地，至被告所辯各項，應向新竹農田水利會加
      以主張，不應構成對原告主張有合法占用權源之理由；且新竹水利會進行標售
      時，本無義務通知被告；況查被告原本即無權占用新竹水利會所有之系爭土地
      ，而屬不當占有，自不應有繼續使用占用部分土地之權利。
（四）綜上所述，原告之訴應為有理由，並聲明：１、被告應將坐落系爭一八一六之
      二地號土地上如附圖所示Ａ部分面積七平方公尺之建物拆除，並將部分土地返
      還予原告。２、被告應將坐落系爭一八一六之三地號土地上如附圖所示面積十
      二平方公尺（即該地號土地全部）之建物拆除，並將該地號土地返還予原告。
二、被告則以：
（一）被告所有之建物固然有占用到系爭一八一六之二地號土地上如附圖所示Ａ部分
      及系爭一八一六之三地號土地全部，惟查有關原告標售取得之原一八一六之一
      地號土地本為水利地，而系爭土地自三十八年間起，即由兩造各自占用部分土
      地和平使用迄今，其原本亦不知有占用系爭土地，係至七十年間其將原本建物
      進行改建，始知悉有占用到當時屬於新竹水利會所有之系爭土地。而新竹水利
      會進行土地標售時，本應就兩造各自占用部分分開標售，何以新竹水利會將被
      告占用部分一併標售；且依規定公開標售有最小面積之限制，新竹水利會為規
      避法規之限制，乃將兩造占用部分一併進行標售，顯與規定不合。另被告之建
      物原本係平房，係於七十年間才進行改建，當時兩造建物間本有空地，至八十
      九年間其在空地部分一樓進行增建，始與原告之建物相連，至九十年間再於該
      部分二樓加蓋遮雨棚，其進行增建時有與原告協商將原告之一樓建物窗戶封起
      來，原告亦有同意，其始為增建，未料至九十年間原告突然告知被告其標得前
      開原一八一六之一地號土地，要求其拆除，惟如前述，該土地之標售過程有違
      常理，且嚴重侵害被告權益。
（二）按不能單獨使用之畸零土地，應與鄰接地所有權人以公開議價方式處理，而經
      辦理二次議價不成立者始得採公開標售；房地處分時，應以騰空標售方式辦理
      ，但有租賃關係者得照現狀標售，新竹水利會會有房地處分要點第三條第二項
      、第八項分別定有明文。查新竹水利會就前開原一八一六之一地號土地進行分
      割時，已知該部分土地上有他人搭蓋違章建築，而該會之承辦人員不但未通知
      占有人，反而浪費國家之人力、物力，以黑箱作業之方式進行本件招標，經三
      次流標後，再辦理重估，再經自動減價後始由原告得標購買，則新竹水利會處
      理前開土地標售過程，並未按照規定通知鄰接地之關係人，且其標售價格經多
      次減價，以致國家及被告之權益遭受損害，為使國家之利益及兩造之權益受到
      保障，請求撤銷原一八一六之一地號土地之違法標售案。並聲明：駁回原告之
      訴。
三、兩造不爭執之事實：
（一）原告係經由標售方式，自新竹水利會取得原一八一六之一地號土地所有權，原
      告其後再將該土地分割出系爭一八一六之二、一八一六之三地號二筆土地。
（二）被告所有之建物有占用系爭一八一六之二如附圖所示Ａ部分面積七平方公尺土
      地及一八一六之三地號土地全部。
（三）兩造就新竹市地政事務所九十三年八月五日函及所附之複丈成果圖不爭執。
四、本院之判斷：
（一）原告主張原一八一六之一地號土地，係其於八十九年三月二十九日向新竹市水
      利會標售取得所有權，其後並分割增加系爭一八一六之二、一八一六之三地號
      二筆土地，是其為系爭土地之所有權人，而被告所有之建物則占用系爭一八一
      六之二如附圖所示Ａ部分面積七平方公尺土地及一八一六之三地號土地全部之
      事實，業據提出土地登記謄本、地籍圖謄本、新竹市地政事務所複丈成果圖等
      為證，亦有新竹水利會九十三年七月二十二日竹農水財字第０九三０００二七
      七五號函及所附相關資料在卷可稽，並經本院會同兩造及新竹市地政事務所測
      量人員至現場履勘屬實，有勘驗筆錄及新竹市地政事務所檢送之複丈成果圖在
      卷可考，復為被告所不爭執，自堪信原告此部分之主張為真實。至原告主張被
      告並無正當權源占有原告前開所有之系爭一八一六之二、一八一六之三地號土
      地等情，則為被告所否認，是本件所應探究者即為被告占用原告前開所有之系
      爭一八一六之二、一八一六之三地號土地是否為無權占有。
（二）按當事人主張有利於己之事實者，就其事實有舉證之責任，民事訴訟法第二百
      七十七條定有明文。被告雖辯稱其自三十八年間起就與原告各自占有部分系爭
      土地和平使用迄今云云；按占有人於占有物上，行使之權利，推定其適法有此
      權利；又占有人，推定其為以所有之意思，善意、和平及公然占有者，民法第
      九百四十三條、第九百四十四條第一項固定有明文；惟上開規定，係針對物之
      占有人其占有對於物之真正所有人以外之「第三人」而言，依同法第九百六十
      二條及上開法條之規定，仍應受占有之保護；此與該物是否有真正所有人存在
      及該所有人是否對其「無權占有」有所主張，應屬二事；又前開所謂「占有人
      於占有物上，行使之權利，推定其適法有此權利」，乃基於占有之本權表彰機
      能而生，並非具有使占有人取得權利之作用，該規定之旨趣僅在於免除占有人
      關於本權或占有取得原因之舉證責任，並非使占有人因而取得本權或其他權利
      （最高法院八十五年度台上字第一四００號、八十六年度台上字第七三四號判
      決意旨參照）。查被告縱自三十八年間起即占有系爭土地之前開部分使用屬實
      ，惟其並非所有權人，亦未就其占有之事實本於時效規定登記取得地上權，是
      其固為該部分土地之占有人，然對於原所有權人新竹市水利會即無從主張為有
      權占有，則在原告經由標售而取得系爭土地之所有權後，被告自亦無從對原告
      主張其占有係有正當權源，是其此部分所辯縱屬真實，亦無從認其係屬於有權
      占有。次查被告亦自認其於七十年間進行建物改建時已知悉其有占用到當時屬
      於新竹市水利會所有之系爭土地，嗣又陸續於八十九年、九十年進行增建及加
      蓋遮雨棚等情（見本院九十三年七月二十八日勘驗筆錄、本院九十三年八月二
      十六日調解筆錄，該筆錄嗣經被告於言詞辯論時加以引用），則其既已知悉其
      使用者並非所有或有其他正當權源，仍繼續進行建物改建，甚至其後再進行增
      建，則其更無從對原告主張有權占有自明。
（三）被告又辯稱其於八十九年間就其所有建物進行增建時，有與原告協商，當時有
      請原告將一樓建物窗戶封起來，原告亦有同意，其始為增建云云。惟查此為原
      告所否認，被告就此亦未進一步舉證證明，已難謂可採；且查原告係於八十九
      年三月間即已經由標售方式取得系爭土地所有權，而土地之面積達一百九十九
      平方公尺，縱其時原告並不清晰明確之土地界線，惟與被告之建物間本有空地
      ，應知悉其土地之界線當非係建物之邊緣，則在被告欲將其原本建物在前開空
      地進行增建，進而與原告之建物相連，並要求原告建物之窗戶封閉時，衡情原
      告自不可能同意；且本院會同兩造至現場履勘結果，被告之建物外表磁磚較為
      新穎，原告之建物則應有興建一段期間，在與被告建物相連部分，大部分係成
      一直線，只有在後端較為向內縮，至被告建物與原告之建物相鄰部分則呈不規
      則形，有部分之牆腳直接與原告之建物相連，原告建物之一樓窗戶有被被告之
      建物擋到等情（見本院前開勘驗筆錄）；則由此觀之，原告亦不可能會同意被
      告以此種方式占用其所有之系爭土地，是被告此部分所辯亦不足採。
（四）被告另辯稱前開原一八一六之一地號土地之公開標售案，新竹市水利會並未通
      知鄰接前開土地之關係人即被告，且標售之價格經多次減價，顯有違法情事云
      云；惟參諸新竹水利會會有房地處分要點第三條第四項規定，在畸零地或地界
      曲折，地形狹長，其鄰接地有多宗土地，而可分別規劃鄰接範圍，應先分割，
      如面積在一三七平方公尺以上，以公開標售方式處理，賦予鄰接地所有權人優
      先承購權等語，有該處分要點在卷可按；而查原一八一六之一地號土地之面積
      為一九九平方公尺，有新竹市地政事務所九十三年六月十四日新地登字第０九
      三０００四八六八號函所附之土地登記申請書、土地所有權狀等在卷可考，從
      而依據前開規定，新竹市水利會以公開方式標售，並未通知占用之被告，並無
      任何不當或違反規定之處，僅係如經公開標售有人得標時，鄰接地所有權人有
      優先承購權而已，而被告並非鄰接地之所有權人，亦無優先承購權自明。另新
      竹市水利會亦覆稱前開原一八一六之一地號土地辦理公開標售，並有登報及在
      該會門首公告，依規定無庸通知毗鄰地人，亦有該會九十三年八月九日竹農水
      財字第０九三０００三０七三號覆函在卷可按，是被告此部分所辯亦不足採。
      被告又辯稱新竹水利會進行土地標售時，本應就兩造各自占用部分分開標售，
      且公開標售有最小面積之限制，新竹水利會為規避法規之限制，乃將兩造占用
      部分一併進行標售，顯與規定不合，應予撤銷云云；查依據前開處分要點第三
      條第四項規定，如以公開標售方式，其分割之面積固須在一三七平方公尺以上
      ，惟查新竹市水利會要進行分割時，參諸前開處分要點第三條第四項規定，僅
      在鄰接地有多宗土地而可分別規劃鄰接範圍時，始分別為分割；而查原告之建
      物係完全使用原一八一六之一地號土地，被告之建物則與原告建物相鄰，部分
      使用原一八一六之一地號土地，部分使用與該土地鄰接之土地，亦據本院會同
      兩造至現場履勘屬實，則依據前開處分要點規定，並無加以分別為分割及分開
      標售之必要；且查被告占用系爭一八一六之二、一八一六之三地號土地之面積
      總計僅為十九平方公尺，亦有前開複丈成果圖在卷可按，則除去此部分之面積
      仍在一三七平方公尺以上，新竹市水利會亦無規避前開規定，始為合併標售之
      必要，是被告此部分所辯亦不足採。又縱新竹市水利會就標售原一八一六之一
      地號土地之流程有瑕疵，然原告係基於善意而標售取得，並經登記為該土地之
      所有權人，自應受保護，且被告此部分所辯亦係其得否另向新竹市水利會為主
      張之問題，並無從作為其得向原告主張佔用系爭土地之合法正當權源。
（五）次按所有人對於無權占有或侵奪其所有物者，得請求返還之，對於妨害其所有
      權者，得請求除去之，有妨害其所有權之虞者，得請求防止之，民法第七百六
      十七條定有明文。綜上所述，被告既無權占有原告所有之系爭一八一六之二如
      附圖所示Ａ部分面積七平方公尺土地及一八一六之三地號土地全部，則原告依
      據民法第七百六十七條規定，本於所有權之作用，訴請排除被告等之侵害，請
      求被告拆除占用原告所有前開土地部分之建物及將占用之土地返還原告，即無
      不合，應予准許。
五、假執行之宣告：
    本件係就民事訴訟法第四百二十七條第一項訴訟適用簡易程序所為被告敗訴之判
    決，爰依職權宣告假執行。
六、結論：本件原告之訴為有理由，依民事訴訟法第四百三十六條第二項、第七十八
    條、第三百八十九條第一項第三款，判決如主文。
中　　　華　　　民　　　國　　九十三　　年　　　十　　　月　　 十二 　　日
                                  臺灣新竹地方法院新竹簡易庭
                                      法　官　李承訓
右為正本係照原本作成。
如對本判決上訴，須於判決送達後廿日內向本院提出上訴狀。
                                      書記官　吳玉蘭
中　　　華　　　民　　　國　　九十三　　年　　　十　　　月　　十三　　日
